【裁判字號】    95,上易,146
【裁判日期】    950510
【裁判案由】    妨害名譽
【裁判全文】
臺灣高等法院高雄分院刑事判決         95年度上易字第146號
上  訴  人  臺灣高雄地方法院檢察署檢察官
被      告  甲○○
上列上訴人因被告妨害名譽案件，不服臺灣高雄地方法院94年度
易字第1327號中華民國94年11月29日第一審判決（起訴案號：臺
灣高雄地方法院檢察署94年度偵字第6773號），提起上訴，本院
判決如下：
    主  文
原判決撤銷。
甲○○散布文字，指摘足以毀損他人名譽之事，處拘役參拾日，
如易科罰金，以參佰元折算壹日。緩刑貳年。
    事  實
一、甲○○（原名鄭璟瑜）前係「學語文化傳播事業有限公司」
    （下稱學語公司）員工，因故於民國93年9 月間離職，詎其
    離職後，因認學語公司積欠其薪資故心生不滿，嗣甲○○於
    國立高雄中山大學「美麗之島」BBS 網站上，見學語公司以
    「啟蒙家家教中心」名義刊登廣告招攬英文家教，且有人上
    網詢問該家教中心之狀況，甲○○明知學語公司並無逃漏稅
    ，亦不知高雄市政府勞工局調查學語公司勞資糾紛案件之經
    過，及學語公司是否有對勞工局人員咆哮，且上開網站並未
    設限，不特定之任何人均可上網瀏覽，竟基於以散布文字妨
    害名譽之犯意，於93年11月22日晚上10時56分31秒許，在上
    揭網站上以文字張貼：「大概在10月初，有9 位人員去勞工
    局申訴，一名行政助理，八名暑期工讀生 (原屏東家教老師
    ) 請勞工局為他們討回該得到的薪資（上開文字不構成誹謗
    罪，理由詳如後述），此公司為避免事情鬧大，被發現逃漏
    稅，故很快的跟八名暑期工讀生和解，行政助理則選擇繼續
    上訴，目前案子是否瞭解我不清楚，但應該查的到吧，連勞
    工局的人員打電話跟此公司管理者爭取員工權益時，也受到
    此公司管理者的咆哮，這些東西是有依據的，應該可以查的
    到吧！希望大家不要輕易受騙了！」等語，以此方式毀損學
    語公司之名譽。
二、案經學語文化傳播事業有限公司訴請臺灣高雄地方法院檢察
    署檢察官偵查起訴。
    理  由
一、證據能力部分：按被告以外之人於審判外之陳述，雖不符前
    4 條（指刑事訴訟法第159 條之1 至第159 條之4）之 規定
    ，而經當事人於審判程序同意作為證據，法院審酌該言詞陳
    述或書面陳述作成時之情況，認為適當者，亦得為證據，刑
    事訴訟法第159 條之5 第1 項定有明文。本案上訴人即被告
    甲○○（原名鄭璟瑜，下稱被告）對於證人李文詠於警詢中
    之陳述及證人楊雪玲、楊政勛於偵查中之陳述，均表示不爭
    執其證據能力，並同意作為本案之證據等語（見原審卷第32
    、33頁、本院卷第23頁），本院審酌上開證人於警詢及偵查
    中所為陳述作成時之狀況，認為適當，依刑事訴訟法第159
    條之5 第1 項之規定，認為係傳聞法則之例外，應有證據能
    力。
二、訊據被告對於上揭時間，於上開網站，刊登前開文章之事實
    固不否認，惟矢口否認有何前揭犯行，辯稱：伊只是上網回
    應其他人寫的文章，並無誹謗之故意云云。然查：
  (一)被告前曾受僱於告訴人學語公司，嗣於93年9 月間離職時，
    告訴人公司確有積欠其薪資，及告訴人公司嗣後於上開網站
    上徵求家教，被告即上網回應他人之詢問，並在網站上刊登
    前開文章等情，業據被告自白不諱（見偵卷第3 、4 、15頁
    、原審卷第32、54頁、本院卷第38頁），核與告訴人公司代
    表人李文詠指訴情節相符（見偵卷第14頁），並有新進人員
    履歷表、告訴人公司刊登之廣告及被告回應之文章各1 篇附
    卷可稽（見發查卷第5 ～8 頁）。
  (二)告訴人公司是否有逃漏稅一節，被告並不知情，被告會上網
    寫告訴人逃漏稅，係出於被告之懷疑、臆測等情，業據被告
    於檢察官偵訊時、本院審理時供述綦詳（見偵卷第15頁、本
    院卷第36頁）。又告訴人公司與員工間雖有勞資爭議，勞工
    局亦曾派員至告訴人公司檢查，惟檢查結果係因勞資雙方有
    所誤解，且勞方亦自動提出撤銷而結案，此有高雄市政府勞
    工局94年10月6 日高市勞局二字第0940021945號函在卷可憑
    （見原審卷第39頁），從而被告未查證前竟於前揭文章內謂
    ：「…此公司為避免事情鬧大，被發現逃漏稅，故很快的跟
    八名暑期工讀生和解，行政助理則選擇繼續上訴，…。」等
    語，即與事實不符。再者被告亦未提出任何證據足資證明勞
    工局人員有打電話給告訴人公司，及告訴人公司之管理者於
    電話中有對勞工局人員咆哮之情事，則被告於上揭文章中所
    指告訴人公司有咆哮勞工局人員云云，係被告主觀之猜測，
    並非被告所確切明知一節，亦堪以認定。此外復無其他積極
    證據足資證明被告上揭陳述之內容均屬實在，則被告僅出於
    自己主觀無據之臆測，即上網刊登上揭文章指告訴人公司有
    逃漏稅，有咆哮勞工局人員，堪認被告主觀上有誹謗之故意
    。
  (三)被告上開所為，使上網瀏覽之人，對告訴人公司因此產生不
    信任感，對告訴人公司之名譽自發生相當程度之不良影響，
    足以毀損告訴人公司之名譽。
  (四)被告復辯稱：其係回應他人之文章，主觀上無誹謗之故意云
    云，惟回應他人文章並無不可，然回應時所指述之事項仍須
    以事實為本，或有相當之根據可得信其為真，不得以自己之
    臆測或懷疑之詞擅自批評他人，否則即是言論自由權之濫用
    ，故被告上開所辯不足採信。
  綜上所述，被告辯解不足採，被告前開犯行已堪認定。
三、核被告所為，係犯刑法第310 條第2 項之誹謗罪。
四、原審未察，就上開部分遽為無罪之諭知，自有未當。檢察官
    據此提起上訴，為有理由，應予撤銷。審酌被告與告訴人公
    司間雖有糾紛，然其於離職之初並未惡言攻詰，直至他人詢
    問，始為上開誹謗告訴人公司名譽之行為，堪認其本性尚屬
    純良，及其犯罪所生之損害難謂鉅大，已與被告和解，此有
    和解書1 紙附卷可稽（見本院卷第46頁），被告之學歷及其
    所用方法等一切情狀，爰量處如主文第2 項所示之刑，並諭
    知易科罰金之折算標準。又被告前未曾受有期徒刑以上刑之
    宣告，有台灣高等法院之被告前案紀錄表可參（本院卷14頁
    ）因一時失慮，偶罹刑典，事後已與告訴人公司達成和解，
    告訴人公司亦表示不願追究被告之責任，此有上開和解書1
    紙在卷可憑，經此刑之宣告後，應知警惕而無再犯之虞，本
    院因認暫不執行其刑為當，予以宣告緩刑2 年，用啟自新。
五、不另為無罪諭知部分：
  (一)本件公訴意旨另謂：被告因不滿告訴人公司積欠其薪資，竟
    基於妨害名譽之概括犯意，連續：(1)於93年11月22日晚上10
    時56分31秒許，在國立高雄中山大學「美麗之島」BBS 網站
    上張貼「大概在10月初，有9 位人員去勞工局申訴，一名行
    政助理，八名暑期工讀生 (原屏東家教老師) 請勞工局為他
    們討回該得到的薪資」之文章（下稱文章(1)）；(2)於同年月
    24日上午11時51分43 秒 許，在同上開BBS 網站上張貼「既
    然你們如此坦蕩蕩，為何只是因為我好心回PO文章給發問者
    ，敘述之前朋友在那間公司的遭遇，卻在今日聽聞朋友說昨
    天接到恐嚇電話，貴公司不覺得自己太小題大作了嗎？」之
    文章（下稱文章(2)）；(3)於同月24日下午1 時59分38秒許，
    在同上開BBS 網站上張貼「義守大學財務金融系溫雪玲小姐
    ，昨天電話轉述楊政勳督導的恐嚇之言語，已用手機錄音存
    證，我朋友也於今日中午至警察局備案，請你們適可而止」
    之文章（下稱文章(3)），以回應學語公司在上開BB S網站上
    以「啟蒙家家教中心」應徵英文家教之徵才廣告，並以上開
    文章指摘學語公司積欠員工薪資、恐嚇員工等足以毀損該公
    司名譽之不實事項，因認被告此部分亦涉有刑法第310 條第
    2 項之加重誹謗罪嫌。
  (二)按刑法第310 條第2 項加重誹謗罪之成立，以意圖散布於眾
    ，而以散布文字、圖畫之方式，指摘或傳述足以毀損他人名
    譽之事者為要件，是行為人散布文字時，須有誹謗之故意，
    始足當之。又誹謗罪如不問事實之有無概行處罰，其箝制言
    論自由及妨害社會之發展，顯然過重，即凡與公共利益有關
    之真實事項均不得宣布，其於保護個人名譽不免過當，而於
    社會之利害，未嘗慮及矣，故有所謂「真實抗辯原則」之立
    法例，認對於所誹謗與公益有關之事，如能證明為真實者，
    不罰。另參諸美國憲法對言論自由保障之精神，其法制要求
    對公共事務，特別是對於公務員及公眾人物所為之言論，須
    證明行為人具實質之惡意，即明知為不實之確定故意或出諸
    不論真實與否之未必故意，始得追究行為人之責任，此即所
    謂之「真正惡意原則」。而我國大法官會議於89年7 月7 日
    作成之釋字第509 號解釋，即揭櫫「言論自由為人民之基本
    權利，憲法第11條定有明文，國家應給予最大限度之維護，
    俾其實現自我、溝通意見追求真理及監督各種政治或社會活
    動之功能得以發揮。惟為兼顧對個人名譽、隱私及公共利益
    之保護，法律尚非不得對言論自由依其傳播方式為合理之限
    制。刑法第310 條第1 項及第2 項誹謗罪即係保護個人法益
    而設，為防止妨礙他人之自由權利所必要，符合憲法第23條
    規定之意旨。至刑法同條第3 項前段以對誹謗之事，能證明
    其真實者不罰，係針對言論內容與事實相符之保障，並藉以
    限定刑罰權之範圍，非謂指摘或傳述誹謗事項之行為，必須
    自行證明其言論內容確屬真實，始能免於刑責。惟行為人雖
    不能證明言論為真實，但依其提出證據資料，認為行為人有
    相當理由確信其為真實者，即不能以誹謗罪之刑責相繩，亦
    不得以此項規定而免除檢察官或自訴人於訴訟程序中，依法
    應負行為人故意毀損他人名譽之舉證責任，或法院發現其為
    真實之義務」之意旨足資參照。是行為人是否構成刑法上誹
    謗罪，必在合於誹謗罪構成要件，且無前開「真實抗辯」及
    「真正惡意」原則之適用後，始能以該罪相繩。
  (三)公訴意旨認被告上開行為涉有刑法第310 條第2 項之加重誹
    謗犯行，無非係以：告訴人公司代表人李文詠、證人溫雪玲
    、楊政勳於偵查中之證述、上開3 篇網路文章影本為其主要
    論據。訊據被告固不否認確曾於上開時間、在上開網站張貼
    上開3 篇文章之事實，惟堅詞否認有何公訴意旨所稱之加重
    誹謗犯行，辯稱：伊並沒有加重誹謗之行為，只是單純在網
    站上回答他人問題，陳述伊知道之事實而已等語。經查：
    1.關於文章(1)部分：
      告訴人公司於93年11月18日晚上8 時28分51秒許，在國立
      高雄中山大學「美麗之島」BBS 網站上張貼徵才廣告，嗣
      於同月20、21日，因有人於上開網站上詢問有關告訴人公
      司徵人及工作之概況，被告遂於同月22日晚上10時56分31
      秒許，在上開網站張貼文章(1)一節，有網路文章影本4 紙
      在卷可稽（見發查卷第7 頁、偵卷第20、23、24頁）；而
      告訴人公司於93年10月間確曾因積欠工資爭議，與員工間
      有勞資糾紛，經高雄市政府勞工局派員至該公司檢查，檢
      查結果認係勞資雙方有所誤解，嗣勞方亦自動提出撤銷，
      而被告並非本件勞資爭議當事人乙情，亦有高雄市政府勞
      工局94年10月6 日高市勞局二字第0940021945號函在卷可
      查（見原審卷第39頁）。故被見係見有人於網站上詢問學
      語公司之工作狀況，而被告本身曾於該公司上班，遂將其
      於該公司工作時之經驗及聽聞，於網路上以張貼文章之方
      式，回覆他人問題，自屬與公共利益有關。而觀諸被告之
      回覆內容中，有關於告訴人公司曾與員工間發生工資爭議
      一節，業經本院查證屬實，已如上述，足證被告所述告訴
      人公司員工請勞工局為他們討回該得到的薪資等語，尚非
      無據。準此，就文章(1)之部分，參諸前揭說明，尚難認被
      告有何誹謗告訴人公司之犯行。
    2.關於文章(2)(3)部分：
      證人楊政勳為告訴人公司督導，證人溫雪玲則為告訴人公
      司行政助理，而於被告在上開網站張貼犯罪事實欄所載93
      年11月22日在網站所刊登之全部文章後，證人楊政勳曾要
      求證人溫雪玲打電話予被告，並請證人溫雪玲在電話中轉
      述要求被告停止再於上開網站上刊登類似之文章，並要被
      告回告訴人公司解釋刊登文章上開之原因，惟被告於通話
      中表示不願意回告訴人公司說明，故證人楊政勳即要求證
      人溫雪玲在電話中向被告表示：「伊只好去當畜生告被告
      」等語一節，業經證人溫雪玲於偵查中結稱：約在11月22
      日的文章發表後隔天晚上，伊有打電話給被告，伊在電話
      中向被告表示，督導（即楊政勳）要被告回來公司解釋一
      下為何刊登這些文章，督導並說被告刊登這些文章，如果
      讓督導很難做人，督導要作畜生去告被告等語明確（見偵
      卷第60頁），核與證人楊政勳於偵查中所結稱：伊有叫溫
      雪玲打電話跟被告聯絡，因被告表示不願意回來公司說明
      ，故伊要溫雪玲跟被告說，如果被告不回來，讓伊不好做
      人，伊只好當畜生告被告等語之情節相一致（見偵卷第60
      頁）。足見被告所稱證人溫雪玲曾打電話予被告，於電話
      中並向被告表示證人楊政勳要當畜生告被告等語，應堪採
      信，而被告於原審審理中亦供稱：因伊不知道證人溫雪玲
      所述證人楊政勳要當畜生等詞之意思，故伊感到很害怕等
      語（見原審卷第54頁），則被告既因聽聞上開通話內容，
      導致內心感到害怕，足徵被告主觀上誤認證人溫雪玲所轉
      述證人楊政勳要當畜生告被告等詞，用意係在恐嚇被告，
      則被告於網路上張貼文章(2)(3)，而內容均提及接到告訴人
      公司人員之恐嚇電話等語，即非憑空杜撰之詞，故難認被
      告上開文章(2)(3)內容，有出於故意妨害學語公司名譽之主
      觀犯意，應堪認定。
  (四)綜上所述，被告於BBS 網站上所張貼之上開文章(1)(2)(3)內容
    並非出於故意所為，且所述亦為真實或具有相當之確信，揆
    諸前揭之說明，即難僅以告訴人公司代表人李文詠片面之指
    訴遽以加重誹謗之罪名相繩，是被告此部分所涉加重誹謗犯
    行，尚屬無從證明。此外，復查無其他積極證據足資證明被
    告就此部分有何加重誹謗之犯行，依照前開之說明，本應為
    被告無罪之諭知，惟因檢察官認此部分與前開判決有罪部分
    有連續犯裁判上一罪之關係，爰不另為無罪之諭知。
據上論結，應依刑事訴訟法第369 條第1 項前段、第364 條、第
299 條第1 項前段，刑法第310 條第2 項、第41條第1 項前段、
第74條第1 款、罰金罰鍰提高標準條例第1 條前段、第2 條，判
決如主文。
本案經檢察官林應華到庭執行職務。
中    華    民    國    95    年    5     月    10    日
                  刑事第八庭    審判長法  官  李炫德
                                      法  官  蔡國卿
                                      法  官  李淑惠
以上正本證明與原本無異。
本判決不得上訴。
中    華    民    國    95    年    5     月    10    日
                                      書記官  盧雅婷
附錄本件判決論罪科刑法條：
中華民國刑法第310條
意圖散布於眾，而指摘或傳述足以毀損他人名譽之事者，為誹謗
罪，處一年以下有期徒刑、拘役或五百元以下罰金。
散布文字、圖畫犯前項之罪者，處二年以下有期徒刑、拘役或一
千元以下罰金。
對於所誹謗之事，能證明其為真實者，不罰。但涉於私德而與公
共利益無關者，不在此限。


司法院資訊處製作；財團法人民間司法改革基金會備份。
